【裁判字號】    97,交抗,1370
【裁判日期】    971126
【裁判案由】    聲明異議
【裁判全文】
臺灣高等法院臺中分院交通事件裁定    97年度交抗字第1370號
  抗 告 人  交通部公路總局臺中區監理所
  受處分人  甲○○
上列抗告人因違反道路交通管理處罰條例案件，不服臺灣臺中地
方法院，中華民國97年10月24日所為裁定（97年度交聲字第2802
號、97年度交聲字第2803號），提起抗告，本院裁定如下：
      主  文
原裁定撤銷，發回臺灣臺中地方法院。
      理  由
一、抗告意旨略以：(一)受處分人之聲明異議未依道路交通管理處
    罰條例第85條規定辦理。(二)依據違反道路交通管理事件統一
    裁罰基準及處理細則規定第44條：「違反道路交通管理事件
    行為人，未依規定自動繳納罰鍰，或未依規定到案聽候裁決
    ，處罰機關應於二個月內依基準表逕行裁決之」。有關二個
    月內裁決之訓示規定，本所並無恣意違反違反上開二個月期
    限之規定，實因違規案件龐大、人力不足且確有實務上困難
    ，因倘原舉發單位於期限寄送違規及採證照片予違規人，地
    址若無法寄送退回或於郵政單位招領，若仍無法送達即需辦
    理寄存送達或公示送達，完成送達程序均需超過二個月以上
    ，且行政程序法之施行為確保民眾權益，未完成送達前所為
    之裁決是無效的，依法於五年內執行應是對民眾較有利，凡
    違反道路交通管理處罰條例之逾二個月以上裁決者，應仍屬
    行政程序法第131條第1項及行政執行法第7條第1項所規定五
    年時效內，該行政處分依法應屬有效。(三)行政罰法第27 條
    第1項規定：「行政罰之裁處權因三年期間之經過而消滅」
    ；惟本案係行政罰法施行前之案件，依據行政罰法第45條規
    定：「本法施行前違反行政法上義務之行為應受處罰而未經
    裁處，於本法施行後裁處者，除第十五條、第十六條、第十
    八條第二項、第二十條及第二十二條規定外，均適用之。前
    項行政罰之裁處權時效，自本法施行之日起算」。本案並非
    行政罰法第45條所列除外情況，故本案中本所依法裁處之處
    分，應無疑義。
二、經查：
(一)、按道路交通管理處罰條例本身並無行政罰裁處權之時效消滅
    規定，而同條例第2條規定：「本條例未規定者，依其他法
    律規定。」，又道路交通管理處罰條例所定罰鍰、吊扣吊銷
    證照、記點之裁罰，本屬行政罰法中所稱行政罰之性質，是
    其裁罰自有行政罰法規定之適用，合先敘明。
(二)、行政罰法第27條第1項及第2項雖分別規定，「行政罰之裁處
    權，因三年期間之經過而消滅。」「前項期間，自違反行政
    法上義務之行為終了時起算。但行為之結果發生在後者，自
    該結果發生時起算。」，惟同法第45條第1項、第2項則另規
    定：「本法施行前違反行政法上義務之行為應受處罰而未經
    裁處，於本法施行後裁處者，除第十五條、第十六條、第十
    八條第二項、第二十條及第二十二條規定外，均適用之。」
    、「前項行政罰之裁處時效，自本法施行之日起算。」，本
    件系爭之交通違規裁罰時效，並無行政罰法第45條第1項規
    定之除外情形，自有裁罰時效之適用，原處分機關裁處權時
    效期間，應自95年2月5日起算三年，本件受處分人分別於92
    年3月7日及92年7月24日違反前開道路交通管理處罰條例規
    定，迄97年8月21日、97年9月16日分別經原處分機關裁決，
    均未逾三年之法定時效期間。
(三)、復按道路交通管理事件統一裁罰基準及處理細則第44條第1
    項規定：「違反道路交通管理事件行為人，未依規定自動繳
    納罰鍰，或未依規定到案聽候裁決，處罰機關應於舉發違反
    道路交通管理事件通知單送達二個月內依標準表逕行裁決之
    」，此規定嗣於95年6月30日經交通部及內政部令修正為：
    「違反道路交通管理事件行為人，未依規定自動繳納罰鍰，
    或未依規定到案聽候裁決，處罰機關應依基準表於舉發違反
    道路交通管理事件通知單送達且逾越應到案期限六十日之三
    個月內，逕行裁決之」，並自95年7月1日起生效施行。惟無
    論依修正前、後之規定，均係主管機關即交通部與內政部為
    補充道路交通管理處罰條例漏未對處罰機關於受理違反道路
    交通管理事件裁決時效所為補充性質之行政命令，因該細則
    第44條第1項並未規定處罰機關違反「二個月」或「逾越應
    到案期限六十日之三個月」期間之規定時，發生失權之效果
    ，故解釋上該等規定應僅屬訓示規定，旨在促使各處罰機關
    儘速處理，以免形成積案，導致無法達成交通管理之目的。
    本件原處分機關未依上開細則規定於舉發單送達後2個月內
    或逾越應到案期限60日之3個月內，依基準表逕行裁罰，固
    有處分遲延或行政管理之缺失，惟其裁決處分仍屬有效。
(四)、綜上所述，原處分機關為所為本件裁罰處分，並未逾裁罰權
    時效，原裁定以原處分機關裁決悖離時效制度為由，撤銷原
    處分諭知受處分人不罰，尚有未洽，抗告意旨指摘原裁定不
    當有理由，應由本院將原裁定撤銷，且為受處分人之審級利
    益，併諭知發回原審法院另為妥適之裁定。
三、據上論斷，應依道路交通案件處理辦法第26條、刑事訴訟法
    第413條前段，裁定如主文。
中    華    民    國    97    年    11    月    26    日
            交通法庭審判長法  官  江  德  千
                          法  官  許  旭  聖
                          法  官  康  應  龍
以上正本證明與原本無異。
不得再抗告。
                          書記官  姚  錫  鈞
中    華    民    國    97    年    11    月    26    日


司法院資訊處製作；財團法人民間司法改革基金會備份。
